【裁判字號】    99,訴,28
【裁判日期】    990514
【裁判案由】    損害賠償
【裁判全文】
臺灣板橋地方法院民事判決                99年度訴字第28號
原      告  高源營造工程股份有限公司
法定代理人  甲○○
訴訟代理人  董家豪律師
被      告  全億營造工程股份有限公司
法定代理人  乙○○
上列當事人間請求損害賠償事件，經臺灣臺北地方法院移送前來
，本院業於民國99年4 月29日言詞辯論終結，判決如下：
    主    文
原告之訴及其假執行之聲請均駁回
訴訟費用由原告負擔。
    事實及理由
一、原告主張：
  (一)原告公司於民國94年9 月15日與訴外人臺灣電力股份有限公
    司輸變電工程處北區施工處（下稱「台電公司」）簽訂「松
    江- 榮星、松江- 民捷161KV 線電纜管路工程」，約定承攬
    價金為新台幣（下同）54,347,946元（含稅）。又原告公司
    為履行上開合約，將其中部分工程分包予被告，並簽訂合約
    編號：C0 000-000號，工程名稱：2.4M∮推進設備工程材料
    （下稱「系爭契約」）。然兩造簽約後，被告即不積極履行
    系爭工程，更有甚者，被告竟向主管機關申請「停業」期間
    「自95年1 月16日迄至99年1 月15日」。是以，被告並確實
    未履行系爭合約，原告迫於無奈下，只得委請他人續為履行
    。從而，被告主張其得向原告公司請求承攬工程款11,899,5
    02元中之4,500,000元，顯屬無據。
  (二)被告明知上情，卻仍向法院主張原告公司欠款，並利用假扣
    押程序，指稱「近聞債務人（即原告）正將所有財產搬移隱
    匿，致日後有不能執行或甚難執行之虞」；甚且於再抗告理
    由中羅織理由：「相對人（即原告）於1 年期間內，密集更
    換2 次負責人，有致再抗告人（被告）請求工程款之困難；
    及相對人於97年有跳票之情」云云。實則，原告並無財產搬
    移隱匿被告全然未予舉證；又被告所言原告於1 年期間內，
    密集更換2 次負責人，有致被告請求工程款之困難乙節，被
    告此一主張，於法全然無據，蓋公司經營權之變更，為公司
    內部事項，與所謂求償之難易及財務困難並無相涉。
  (三)原告公司於此一期間自原有資本額「貳仟伍佰萬元整」增資
    至「伍仟柒佰伍拾萬元整」，何有可能致被告求償困難之可
    能。甚者，被告更以原告公司於97年因經營不善而有跳票之
    情，欲說明被告勝訴後確實有不能執行或甚難執行之虞。然
    被告又再次無的放矢，空言指摘，原告公司何時有跳票紀錄
    ？實是，原告公司信用一向良好，此觀原告向合作金庫商業
    銀行大坪林分行所聲請之「高源營造工程股份有限公司第一
    類票據信用資料查覆單」，截至97年12月15日，原告公司並
    無任何退票理由記錄自明，由此更證被告之言純屬虛妄。從
    而，被告確實有濫行假扣押之事實，而造成原告公司至少下
    述財產之損害。
  1.未領得工程款之利息損失：
    被告取得鈞院假扣押裁定並聲請執行後，臺灣臺北地方法院
    於98年3 月27日即以北院隆98年司執全洪字第756 號執行命
    令，禁止原告向第三人臺灣電力股份有限公司輸變電工程處
    北區施處請領工程款450 萬元，致原告未能收取上開工程款
    ，至少受有工程款債權之利息損失。依民法第205 條規定法
    定利率為週年利率5 ％計算，就上開工程款450 萬元自遭扣
    押之日至該院執行處98年9 月21日通知撤銷扣押之時，共計
    遲延179 日（自98年3 月27日至98年9 月21日）之損失為11
    0,342 元（計算式為450 萬元×5 ％÷365 ×179 ）。
  2.委請律師撰擬訴狀：
    原告為撤銷被告不當假扣押委請思齊法律事務所代為撰擬訴
    狀，計支出6萬元。
  3.商譽損失：
    原告為業界信譽良好之廠商，今竟無端遭逢被告濫行假扣押
    ，又原告亦經他人轉述得知，被告四處向他人表示原告欠其
    工程款項，且經臺北地院裁准假扣押之情，致使業界誤以原
    告恐有財務困難之事，業已嚴重影響原告商譽，是請求被告
    賠償商譽損失50萬元。
  (四)本件被告向臺北地院聲請裁定假扣押經該院裁准，並依假扣
    押裁定執行原告之財產，嗣該假扣押裁定因原告抗告，後經
    臺灣高等法院以98年度抗字第758 號裁定廢棄原審裁定，並
    駁回被告原審聲請；雖被告提出再抗告，亦經最高法院98年
    度台抗字第638 號駁回在卷可稽，足證被告有假扣押裁定因
    自始不當而撤銷之情。爰依民事訴訟法第531 條之法律關係
    提起本件訴訟，並聲明(1)被告應給付原告670,342 元，及自
    起訴狀繕本送達被告翌日起至清償日止，按年息5 ％計算之
    利息；(2)願供擔保請准宣告假執行。
二、被告則以：
  (一)兩造間之承攬契約約定，本件原告向台電公司領款後，應就
    本件被告已完成之工程款數量之工程款94,547,463元先為支
    付，然原告卻隱匿上情，並向被告佯稱尚未向台電公司領款
    ，藉故隱匿而不願付款。又上開工程，被告業已於98年1 月
    4 日全部完工，且多次已存證信函函催本件原告履行債務未
    果，故已於98年5 月間向臺北地院提起民事訴訟（98年度建
    字第162 號給付承攬報酬），迄今仍未審結。被告既已完成
    對原告之承攬契約而原告卻藉故不給付工程款，倘被告之確
    信或誤認原告將會毀損債權而向法院對原告財產為假扣押，
    經法院准予假扣押而為之，並無不法。
  (二)被告僅認識原告公司之法定代理人吳聰敏，所有工程簽約與
    請款等均僅吳聰敏出面為之，而原告在承攬台電公司系爭工
    程之初，吳聰敏已無力出資來完成系爭工程，其中管路工程
    施作部分另發包予仁福營造公司，而原告之資金無法支付予
    仁福公司，嗣由第三人薛飛源代為出資支付，故原告公司在
    吳聰敏為法定代理人時，其財務實際上已有問題，且被告多
    次請款未果下，始向臺北地院聲請假扣押，嗣法院命補正原
    告公司之變更事項登記卡，方知原告公司之法定代理人已於
    98年5 月間改為沈敏弘，吳聰敏已完全退出未有任何持股，
    更能證明被告當初認定原告公司經濟狀況不佳為真等語置辯
    ，並聲明主文第1 項所示；如受不利益之判決，願供擔保請
    准宣告假執行。
三、兩造所不爭執之事實：
  (一)兩造間之承攬工程糾紛，目前由臺北地院以98年度建字第16
    2 號給付承攬報酬審理中，迄今尚未審結。被告於該案中主
    張對本件原告有11,899,502元之工程款迄今未獲清償，僅先
    請求4,500,000 元。
  (二)被告向臺北地院聲請裁定對原告公司為假扣押經該院裁准，
    並依假扣押裁定執行原告公司之財產，嗣該假扣押裁定因原
    告公司抗告，後經臺灣高等法院以98年度抗字第758 號裁定
    廢棄原審裁定，並駁回被告原審聲請；雖被告提出再抗告，
    亦經最高法院98年度台抗字第638 號駁回確定。
四、本件之爭點厥為原告是否得依民事訴訟法第531 條第1 項之
    規定，請求被告負損害賠償責任，茲分述如下：
  (一)按假扣押裁定因自始不當而撤銷，或因第529 條第4 項及第
    53 0條第3 項之規定而撤銷者，債權人應賠償債務人因假扣
    押或供擔保所受之損害，民事訴訟法第531 條第1 項定有明
    文，揆其立法目的，乃在防止債權人濫用假扣押，且不以債
    權人之故意或過失為要件，債務人於請求賠償時，無須就損
    害發生之原因事實負舉證之責，惟仍須就損害與假扣押間之
    因果關係負舉證之責，而假扣押裁定之撤銷必須基於上揭3
    項法定事由之一，即：(1)假扣押裁定因自始不當而撤銷、(2)
    債權人未遵期起訴、(3)債權人聲請撤銷假扣押裁定，故在假
    扣押債務人依民事訴訟法第531 條第1 項規定請求債權人負
    損害賠償責任之情形，僅限於假扣押裁定因上開3 項法定事
    由遭撤銷者，債務人始得請求債權人負損害賠償責任。又所
    謂「自始不當而撤銷」者，係指假扣押裁定後，債務人提起
    抗告，經假扣押裁定法院或抗告法院認為依命假扣押時客觀
    存在之情事，不應為此裁定者而言（最高法院67年臺上字第
    1407號判例及69年臺上字第1879號判例意旨參照）。是以，
    探求立法者之本意，所謂「假扣押裁定因自始不當而撤銷」
    ，應限縮解釋為債權人顯無正當請求權而任意聲請假扣押，
    致該假扣押裁定經假扣押裁定法院或抗告法院認為不當而撤
    銷者，始足當之。
  (二)次按債權人就金錢請求或得易為金錢請求之請求，欲保全強
    制執行者，得聲請假扣押。假扣押非有日後不能強制執行或
    甚難執行之虞者，不得為之。請求及假扣押之原因應釋明之
    。前項釋明如有不足，而債權人陳明願供擔保或法院認為適
    當者，法院得定相當之擔保，命供擔保後為假扣押，為92年
    2 月7 日總統令修正公布之民事訴訟法第522 條第1 項、第
    523 條第1 項及第526 條第1 項、第2 項所明定。依上開規
    定可知，債權人聲請假扣押，應就其「請求」及「假扣押之
    原因」加以釋明。該項釋明如有不足，而債權人陳明願供擔
    保或法院認為適當者，法院得定相當之擔保，命供擔保後為
    假扣押。若債權人就其請求及假扣押之原因絲毫未予釋明，
    法院尚且不得命供擔保後為假扣押，遑論為准免供擔保之假
    扣押裁定（最高法院94年度台抗第665 號裁定參照）。次按
    同法第523 條所稱之「日後甚難執行之虞」，除指債務人將
    移住遠方、逃匿或隱匿財產外，尚應包括債務人增加負擔或
    就財產為不利益之處分將達於無資力之狀態（最高法院98年
    台抗字第95號、97年度台抗字第657 號裁定參照）。
  (三)查被告於假扣押之聲請時，已提出工程材料合約書、存證信
    函影本等，固足以釋明其假扣押之「請求」。惟對於本件原
    告有何日後不能強制執行或甚難執行之虞之「假扣押原因」
    ，則未予釋明，僅泛言「近聞債務人將所有財產搬移隱匿，
    致日後有不能強制執行或甚難執行之虞」云云。經臺灣高等
    法院命其陳述意見，被告所提出之工程材料合約書、第三次
    部分款核付書、實做數量核備書，核係對本件假扣押之「請
    求」加以闡述；存證信函、公司變更登記表部分，則只能證
    明被告曾向原告催告以及原告公司之法定代理人變更，均不
    足以釋明原告公司有何將移住遠方、逃匿或隱匿財產、增加
    負擔或就財產為不利益處分將達於無資力狀態等日後不能強
    制執行或甚難執行之虞之「假扣押原因」，依上開說明，其
    假扣押之聲請，於法尚屬無據，不應准許而廢棄臺北地院於
    98年2 月12日以98年度裁全字第1078號裁定准許假扣押之裁
    定。審酌上開廢棄裁定之理由，係認本件被告並未對假扣押
    聲請之原因釋明，尚難據此逕認本件被告確係顯無正當請求
    權而任意聲請假扣押，致該假扣押裁定經假扣押裁定法院或
    抗告法院認為不當而撤銷。
  (四)再者，兩造間之承攬工程糾紛，目前由臺北地院以98年度建
    字第162 號給付承攬報酬審理中，被告於該案中主張對本件
    原告有11,899,502元之工程款迄今未獲清償，僅先請求4,50
    0,000 元，迄今尚未審結等事實，為兩造所不爭執，已如前
    述，復經本院依職權調閱上開卷宗核閱無訛，有該卷影印卷
    宗在卷可稽（外置於證物袋中）。是以，兩造間既有承攬報
    酬之本案糾紛尚繫屬於臺北地院審理中，顯見假扣押之聲請
    及其本案訴訟，係被告保障其私權之訴訟權之行使，依法正
    當行使權利，被告聲請假扣押為合法正當理由之權利行使。
    系爭假扣押並無自始不當之情形，而係正當權利之行使者，
    自不能僅因其據以主張未符合聲請假扣押之構成件要件，即
    認為被告聲請假扣押之行為「當然」自始不當而應負損害賠
    償責任。又本件原告迄今並無法積極舉證證明本件被告，係
    顯無正當請求權而任意聲請假扣押，原告此部分之主張，已
    有疑問。
  (五)基此，原告之請求既與民事訴訟法第531 條第1 項之規定不
    符，原告前揭之主張即不足取，而被告自無負損害賠償責任
    ，故對原告請求賠償金額及範圍，亦自無斟酌論述之必要，
    附此敘明。
五、綜上所述，本件原告依民事訴訟法第531 條第1 項之規定，
    請求被告給付原告如前揭聲明所示之損害賠償金及其法定遲
    延利息，為無理由，不應准許。又原告之訴既經駁回，假執
    行之聲請即失所附麗，併予駁回。
六、本件事證已臻明確，兩造所為之其他主張、陳述並所提之證
    據，經審酌後，認均與本件之結論無礙，不再一一論述，併
    予敘明。
七、訴訟費用負擔之依據：民事訴訟法第78條。
中    華    民    國    99    年    5     月    14    日
                  民事第二庭  法  官  吳振富
以上正本係照原本作成
如對本判決上訴，須於判決送達後20日內向本院提出上訴狀
中    華    民    國    99    年    5     月    14    日
                              書記官  李宏明

司法院資訊處製作；財團法人民間司法改革基金會備份。
